ACORDAO-COMPLETO-2355670

ACÓRDÃO 8813/2019 ATA 31/2019 - PRIMEIRA CÂMARA

VISTOS, relatados e discutidos estes autos em que se aprecia ato de aposentadoria instituída no âmbito da Universidade Federal de Minas Gerais,
	ACORDAM os Ministros do Tribunal de Contas da União, reunidos em sessão da Primeira Câmara, diante das razões expostas pelo Relator, e com fundamento no art. 71, incisos III e IX, da Constituição Federal de 1988, c/c os arts. 1º, inciso V, 39, inciso II, e 45 da Lei 8.443/1992, e ainda com os arts. 260, § 1º, 261, caput e § 1º, e 262, caput e § 2º, do Regimento Interno do TCU, em:
	9.1. considerar ilegal a aposentadoria de Francisco das Chagas Sousa (XXX.344.316-XX) , negando o registro ao ato correspondente;
	9.2. dispensar o ressarcimento das quantias indevidamente recebidas de boa-fé (enunciado 106 da súmula da jurisprudência predominante do TCU) ;
	9.3. determinar à Universidade Federal de Minas Gerais que:
	9.3.1. no prazo de 15 (quinze) dias, faça cessar os pagamentos decorrentes do ato ora considerado ilegal, sob pena de responsabilidade solidária da autoridade administrativa omissa, até a emissão de novo ato, livre da irregularidade apontada, a ser submetido à apreciação do TCU no prazo de 30 (trinta) dias;
	9.3.2. no prazo de 15 (quinze) dias, dê ciência do inteiro teor desta deliberação ao interessado, esclarecendo-lhe que o efeito suspensivo proveniente da interposição de recurso não o exime da devolução dos valores percebidos indevidamente após a notificação sobre o presente acórdão, em caso de não provimento do recurso porventura impetrado;
	9.3.3. no prazo de 30 (trinta) dias, informe ao TCU as medidas adotadas, sem prejuízo de encaminhar comprovante sobre a data em que o interessado tomou conhecimento do contido no item anterior;
	9.4. dar ciência deste acórdão à Universidade Federal de Minas Gerais.

Ato de aposentadoria.

Primeira Câmara

Universidade Federal de Minas Gerais.

3. Interessado: Francisco das Chagas Sousa (XXX.344.316-XX).

13.1. Ministros presentes: Walton Alencar Rodrigues (Presidente), Benjamin Zymler e Bruno Dantas (Relator).
13.2. Ministro-Substituto convocado: Augusto Sherman Cavalcanti.

BRUNO DANTAS

Cuidam os autos de aposentadoria instituída no âmbito da Universidade Federal de Minas Gerais. Em análise do feito, a Secretaria de Fiscalização de Pessoal (Sefip) produziu o acervo instrutivo que compõe a peça 15 dos autos, que contou com a anuência do corpo diretivo daquela unidade (peça 16) e do qual colaciono o seguinte excerto:
“INTRODUÇÃO
1.	Trata-se de ato de concessão de aposentadoria de Francisco das Chagas Sousa, ex-servidor da Universidade Federal de Minas Gerais.
2.	O ato foi submetido, para fim de registro, à apreciação do Tribunal de Contas da União (TCU) , de acordo com o art. 71, inciso III, da Constituição Federal. O cadastramento e a disponibilização ao TCU ocorreram por intermédio do Sistema de Apreciação e Registro de Atos de Admissão e Concessões, na forma dos arts. 2º, caput e incisos I a VI, e 4º, caput, da Instrução Normativa - TCU 78/2018.
EXAME TÉCNICO
Encaminhamentos anteriores
3.	À peça 3, consta instrução automatizada propondo que o ato objeto destes autos fosse apreciado pela ilegalidade, em virtude do pagamento de rubrica relativa a plano econômico, o que contou com anuência do MP/TCU (peça 4) . 
4.	Todavia, o Ministro-relator dos autos exarou a seguinte determinação (peça 5) :
Determino o retorno dos autos à Sefip, para que ela dê imediato cumprimento ao disposto no item 9.4 do Acórdão 4708/2012-TCU-Segunda Câmara, esclarecendo, mediante nova instrução nestes autos, após a conclusão da referida etapa de monitoramento, as medidas por ela adotadas com vistas a verificar o exato atendimento às diretivas ali cominadas à Universidade Federal de Minas Gerais, fazendo constar, em sua análise, todas as circunstâncias que envolvem o desatendimento daquela deliberação, informações que se fazem indispensáveis ao desenlace destes autos.
5.	Em continência, foi expedido Ofício de oitiva para que o interessado apresentasse esclarecimentos acerca de valor pago nos proventos (peça 7) . À peça 9 consta o aviso de recebimento.
6.	Destarte, os autos estão aptos a ser instruídos no mérito.
Exame das constatações
7.	O ato inicial de aposentadoria foi apreciado pela ilegalidade, conforme Acórdão 4708/2012-TCU-Segunda Câmara, relator Ministro José Jorge (Processo Processo 002.695/2012-0) , cujo Sumário foi vazado nos seguintes termos:
PESSOAL. APOSENTADORIA. PAGAMENTO DE PARCELA ALUSIVA A GATILHO SALARIAL NO PERCENTUAL DE 20%. ILEGALIDADE DO ATO. NEGATIVA DE REGISTRO. DETERMINAÇÕES.
8.	Em análise do ato objeto destes autos, verifica-se que o interessado foi inativado em 08/07/2003, com proventos integrais, computados mais de 35 anos de tempo de atividade. Incorporou, ainda, 30% a título de adicional por tempo de serviço. O fundamento legal da aposentadoria foi aquele descrito no artigo 8º da EC 20/98.
9.	Em consulta ao contracheque à peça 10 e em consulta a tabela salarial à peça 11, não se verifica irregularidade nos proventos pagos, exceto em relação a rubrica embasada em sentença judicial (‘DECISAO JUDICIAL N TRAN JUG AP’- R$ 310,23) . O nível/classe de aposentadoria (‘A-4-16’) corresponde atualmente ao ‘P-19’, conforme tabela de correlação à peça 13.
10.	 Neste ponto, a referida rubrica já foi considerada irregular por esta Corte quando da apreciação de ilegalidade do ato inicial, conforme descrito no item 7 desta instrução. Por ocasião de monitoramento do Acórdão decisório, o interessado ingressou judicialmente contra a suspensão do pagamento e obteve êxito em primeira instância (peça 12, pg. 14-21) , cujo dispositivo de sentença foi exarado nos seguintes termos:
Por tudo isso e pelo que mais dos autos consta, ratifico a decisão que antecipou os efeitos da tutela de mérito, e, via de consequência, julgo PROCEDENTE o pleito encartado na peça de intróito para, declarando a ilegalidade do ato administrativo, determinar que as rés se abstenham da prática de qualquer ato tendencioso a extinguir da remuneração dos autores a rubrica intitulada ‘Gatilho Salarial’ e ou ‘Plano Bresser’, posto que operada a decadência. Condeno, ainda, a UFMG a restituir à parte autora eventuais valores já suprimidos de seus proventos a esse título, os quais deverão ser corrigidos e acrescidos de juros de mora de acordo com o Manual de Cálculos da Justiça Federal.
11.	 Em análise das determinações exaradas no Acórdão 4708/2012-TCU-Segunda Câmara, por meio do Acórdão 4563/2015-TCU-Segunda Câmara, relator Ministro Vital do Rêgo (peça 12, pg. 3) , esta Corte considerou que os termos do decisum não puderam ser cumpridos na integra, em virtude da existência da sentença acima exposta, e decidiu arquivar os autos.
12.	 Consultando a tramitação processual no âmbito da segunda instância (TRF 1º Região) , consta que os autos ainda estão pendentes de julgamento de mérito (peça 12, pg. 22) , cujo acompanhamento por parte da AGU e da Conjur/TCU já foi determinado pelo Acórdão 4563/2015-TCU-Segunda Câmara.
CONCLUSÃO
13. Destarte, como a rubrica em questão já foi considerada ilegal por parte desta Corte, mas perdura nos pagamentos em virtude de sentença judicial, caberá propor que este ato seja apreciado pela ilegalidade; sem, contudo, determinar a suspensão do referido pagamento.
14.	 Por fim, cabe destacar que foi realizada oitiva do interessado e não consta acostado aos autos os esclarecimentos do interessado.
PROPOSTA DE ENCAMINHAMENTO
15.	 Ante o exposto, propõe-se:
a) considerar ilegal e recusar registro ao ato de concessão de aposentadoria abaixo nominado, com base nos arts. 71, inciso III, da Constituição Federal, 1o, inciso V, e 39, inciso II, da Lei 8.443/1992 e 260, § 1º, do Regimento Interno do Tribunal de Contas da União (TCU) ;
- FRANCISCO DAS CHAGAS SOUSA, CPF XXX.344.316-XX, ato número 10791701-04-2012-000634-0
b) determinar ao Universidade Federal de Minas Gerais que informe ao interessado o teor do acórdão que vier a ser prolatado, encaminhando ao TCU, no prazo de trinta dias, comprovante da data de ciência pelo interessado, nos termos do art. 4º, § 3º, da Resolução - TCU 170/2004.”
2.	O Ministério Público de Contas, representado pelo Procurador Júlio Marcelo de Oliveira, manifestou-se de acordo com o encaminhamento sugerido pela Sefip (peça 17) .
	É o relatório.

não há.

Procurador Júlio Marcelo de Oliveira.

pessoal. aposentadoria. inclusão de parcela judicial DESTACADa relativa a ANTECIPAÇão SALARIAl DECORRENTE DE PLANO ECONÔMICO. não absorção dessa parcela por reestruturações remuneratórias posteriores. inobservância dos regramentos estabelecidos no acórdão 2.161/2005-tcu-plenário e no RE 596.663/RJ-STF. ilegalidade. determinação. ciência. 1. A sentença que reconhece ao trabalhador ou ao servidor o direito a determinado percentual de acréscimo remuneratório deixa de ter eficácia a partir da superveniente incorporação definitiva do referido percentual aos seus ganhos. 2. A sentença faz coisa julgada nos limites da situação fática posta na petição inicial, não representando afronta à coisa julgada a decisão posterior deste Tribunal que afaste pagamentos oriundos de sentenças judiciais cujo suporte fático de aplicação já se tenha exaurido.

APOSENTADORIA (APOS)

Secretaria de Fiscalização de Pessoal (Sefip).

Cuidam os autos de aposentadoria instituída no âmbito da Universidade Federal de Minas Gerais.
2.	Conforme consta do relatório precedente, a Sefip, com o apoio do Parquet especializado, manifestou-se pela ilegalidade do ato emitido em favor de Francisco das Chagas Sousa em razão de impropriedade identificada na inclusão de parcela judicial relativa a plano econômico na base de cálculo de seus proventos. No entanto, sugere que não se deve determinar a suspensão dos pagamentos indevidos por considerar que existe sentença judicial que impede a retirada da parcela.
3.	Preliminarmente, registro que, diante da perspectiva de apreciação pela ilegalidade do ato e tendo em vista que ele foi disponibilizado ao TCU há mais de cinco anos, foi oferecida a oportunidade prévia de uso das garantias da ampla defesa e do contraditório, nos termos preconizados no Acórdão 587/2011-TCU-Plenário. Assim, a secretaria especializada realizou o chamamento do interessado para que se manifestasse sobre as falhas detectadas.
4.	Passo a examinar o mérito.
5.	Acerca das vantagens relativas a planos econômicos (e.g. Planos Bresser – 26,06%, Verão – 26,05% e Collor – 84,32%) , é mister ressaltar o disciplinamento contido no Acórdão 1857/2003-TCU-Plenário, confirmado pelo Acórdão 961/2006-TCU-Plenário, segundo o qual, em atos que contemplem parcelas dessa natureza, compete ao Tribunal considerá-los ilegais e negar-lhes registro, mesmo diante de decisão judicial favorável ao pagamento do benefício, porquanto os pagamentos da espécie não se incorporam à remuneração em caráter permanente, pois têm caráter de antecipação salarial, conforme o enunciado 322 da Súmula do TST.
6.	Ainda que, porventura, a sentença judicial concessiva da vantagem no caso em exame houvesse determinado expressamente a sua incorporação de forma definitiva à remuneração do servidor, as condições fáticas do caso atrairiam, inequivocamente, a disciplina do Acórdão 2161/2005-TCU-Plenário, momento em que este Tribunal balizou a forma de execução de sentenças judiciais concessivas de percentuais de planos econômicos, nos seguintes termos:
“9.2.1.2. recalcular, em cada caso, o valor nominal deferido por sentença judicial relativa a planos econômicos, de tal forma que a quantia inicial seja apurada, quando possível, na data do provimento jurisdicional, limitando-se essa revisão ao prazo de 5 anos anteriores. Acrescentar ao valor nominal calculado na data da sentença, apenas os reajustes gerais de salário do funcionalismo público federal ocorridos no período e subtrair as sucessivas incorporações decorrentes de novas estruturas remuneratórias criadas por lei, até a absorção integral dessa vantagem;” (grifo acrescido) .
7.	Após inúmeros precedentes que seguiram idêntica linha de juízo (e.g. Acórdão 1900/2007-TCU-Plenário, 962/2006-TCU-Plenário, 5.153/2009-TCU-1ª Câmara, 3.076/2009-TCU- 1ª Câmara, 4.128/2009-TCU-2ª Câmara, 5.259/2009-TCU-2ª Câmara) , foram cristalizados os seguintes enunciados da Súmula da jurisprudência predominante do TCU:
Enunciado 276
“As vantagens da estrutura remuneratória anterior não se incorporam à atual, exceto quando expressamente consignadas em lei superveniente.”
Enunciado 279
“As rubricas referentes a sentenças judiciais, enquanto subsistir fundamento para o seu pagamento, devem ser pagas em valores nominais, sujeitas exclusivamente aos reajustes gerais do funcionalismo, salvo se a sentença judicial dispuser de outra forma.”
8.	Aliás, a exata metodologia de cálculo do valor devido a título de decisão judicial concessiva de reajuste desse gênero, nos termos do disposto no paradigmático Acórdão 2161/2005-TCU-Plenário, foi talhada no Acórdão 269/2012-TCU-Plenário, que assim elucidou a questão:
“9.2. esclarecer à FURG que, para fins de implementação do procedimento previsto no subitem 9.2.1.2 do Acórdão 2161/2005-TCU-Plenário, conforme determinação constante do subitem 9.4.2 do Acórdão 2047/2008-TCU-Segunda Câmara, deve-se observar que:
9.2.1. a data-base para o cálculo da vantagem URP sob a forma de VPNI será a data do primeiro provimento judicial que determinar o seu pagamento, seja em sede de liminar ou de decisão de mérito, desde que tal data esteja compreendida no período de cinco anos que antecede a data da publicação do Acórdão TCU n.º 2161/2005, que foi em 23/12/2005. Caso contrário, ou seja, caso o provimento judicial seja anterior à data de 23/12/2000, deve-se considerar o valor pago nessa data (23/12/2000) , que corresponde a 5 (cinco) anos antes do Acórdão do TCU;
9.2.2. o valor calculado, na forma precedente, ficará sujeito aos aumentos gerais concedidos aos servidores públicos e deverá ser absorvido pelas reestruturações de carreira posteriores.”
9.	A rigor, portanto, o sustentáculo para continuidade do pagamento deixa de vigorar no instante em que a VPNI for plenamente absorvida por alterações remuneratórias posteriores. Isso porque a reestruturação principia nova ordem jurídica de remuneração. Além disso, conforme jurisprudência pacífica tanto no âmbito do STJ como do STF, não há falar em direito adquirido a regime de vencimentos, de forma que alterações posteriores devem absorver as vantagens decorrentes de decisões judiciais cujo suporte fático já se tenha exaurido, resguardada a irredutibilidade remuneratória (e.g., MS 13.721-DF/STJ, MS 11.145-DF/STJ, RE 241.884-ES/STF, RE 559.019-SC/STF, MS 26.980-DF/STF) .
10.	No presente caso, a unidade instrutora compreendeu que não é possível determinar à entidade de origem que exclua a parcela impugnada, em razão da existência de decisão judicial obtida nos autos da Ação Ordinária 0061706-45.2012.4.01.3800 (14ª Vara Federal/MG) , que impediria o cumprimento de tal medida, conforme entendimento adotado no Acórdão 4563/2015-TCU-Segunda Câmara, que, ao apreciar o ato inicial de aposentadoria do interessado, contendo a mesma parcela ora impugnada, compreendeu que não seria possível o cumprimento da medida corretiva ali imposta pelo TCU. Discordo desse encaminhamento.
11.	De pronto, convém destacar que o Acórdão 4563/2015-TCU-Segunda Câmara não levou em consideração a decisão exarada nos autos do Recurso Extraordinário 596.663, ocasião em que o Supremo Tribunal Federal, em sede de repercussão geral, assentou a tese de que a sentença que reconhece ao trabalhador ou ao servidor o direito a determinado percentual de acréscimo remuneratório deixa de ter eficácia a partir da superveniente incorporação definitiva do referido percentual aos seus ganhos. A título ilustrativo, transcrevo a ementa do referido julgado:
“CONSTITUCIONAL. PROCESSUAL CIVIL. SENTENÇA AFIRMANDO DIREITO À DIFERENÇA DE PERCENTUAL REMUNERATÓRIO, INCLUSIVE PARA O FUTURO. RELAÇÃO JURÍDICA DE TRATO CONTINUADO. EFICÁCIA TEMPORAL. CLÁUSULA REBUS SIC STANTIBUS. SUPERVENIENTE INCORPORAÇÃO DEFINITIVA NOS VENCIMENTOS POR FORÇA DE DISSÍDIO COLETIVO. EXAURIMENTO DA EFICÁCIA DA SENTENÇA. 1. A força vinculativa das sentenças sobre relações jurídicas de trato continuado atua rebus sic stantibus: sua eficácia permanece enquanto se mantiverem inalterados os pressupostos fáticos e jurídicos adotados para o juízo de certeza estabelecido pelo provimento sentencial. A superveniente alteração de qualquer desses pressupostos (a) determina a imediata cessação da eficácia executiva do julgado, independentemente de ação rescisória ou, salvo em estritas hipóteses previstas em lei, de ação revisional, razão pela qual (b) a matéria pode ser alegada como matéria de defesa em impugnação ou em embargos do executado. 2. Afirma-se, nessa linha de entendimento, que a sentença que reconhece ao trabalhador ou servidor o direito a determinado percentual de acréscimo remuneratório deixa de ter eficácia a partir da superveniente incorporação definitiva do referido percentual nos seus ganhos. 3. Recurso extraordinário improvido.” (destaquei) 
12.	Por aí se vê que a cessação dos pagamentos de acréscimos remuneratórios dessa natureza, independentemente de ação rescisória, não representa ofensa à sentença judicial, mas efetiva obediência aos limites da coisa julgada, porquanto a força do aresto não pode impedir que fatos novos produzam as consequências que lhes são próprias, não se admitindo que a coisa julgada material signifique imunidade à alteração dos pressupostos fáticos e jurídicos que regem a questão.
13.	É que a coisa julgada, como situação jurídica (res) regulada pela sentença como norma singular e concreta (iudicata) , alcança apenas o estado de coisas sobre o qual incide a sentença, não se estendendo a inovações supervenientes, como a que decorre de lei ulterior que altere a organização ou a estrutura de cargos e carreiras, cujo regime jurídico não é imutável e perpétuo, nem gera direito adquirido à sua eterna permanência ou subsistência.
14.	No caso em análise, importa destacar que a decisão obtida nos autos da referida Ação Ordinária, além de não ter alterado a natureza da vantagem ora discutida, foi exarada antes da decisão do STF nos autos do RE 596.663, que explicitamente assentou a desnecessidade de ação rescisória para que se proceda à absorção de vantagens decorrentes de relações jurídicas de trato continuado, a exemplo das parcelas de planos econômicos. Não há, portanto, óbice para que a entidade de origem, em obediência ao entendimento do STF, providencie a absorção da vantagem pelos reajustes ocorridas na remuneração do ora interessado, de forma que ela não mais componha a base de cálculo dos seus proventos, circunstância que impõe a ilegalidade da concessão, com determinações corretivas.
15.	Além disso, convém ressaltar que, nos termos da decisão judicial obtida nos autos da Ação Ordinária em comento, foi assentado que “no presente caso, não se discute o ato de concessão ou revisão de aposentadoria, para o qual se aplicaria teoria do ato complexo”. Significa que a referida decisão não afastou a prerrogativa constitucional do TCU para apreciação do ato complexo ora submetido a exame. Não há, portanto, óbice para que este Tribunal aprecie a presente concessão, prerrogativa essa que confere ao TCU o predicado de, ao chancelar a ilegalidade do ato, exigir do jurisdicionado o exato cumprimento da lei, o que se traduz, no presente caso, na fixação de prazo para que cessem os pagamentos indevidos, por estarem em desacordo com a intelecção do STF sobre o pagamento de parcelas decorrentes de planos econômicos.
16.	Não há que se falar, assim, em impossibilidade de correção, por ordem do TCU, dos atos que concederam aposentadoria ao ora interessado, porquanto isso representaria reduzir o atributo constitucional do exame de atos a atividade meramente cartorial, o que não pode ser admitido e tampouco encontra amparo na decisão judicial em comento.
17.	Em tempo, tenho por pertinente a dispensa dos valores indevidamente recebidos de boa-fé, nos termos do enunciado 106 da Súmula da jurisprudência predominante do TCU.
	Em face do exposto, voto por que o Tribunal adote a deliberação que ora submeto à apreciação deste Colegiado.
TCU, Sala das Sessões Ministro Luciano Brandão Alves de Souza, em 3 de setembro de 2019.
Ministro BRUNO DANTAS
Relator